【裁判字號】    88,上更(一),65
【裁判日期】    890412
【裁判案由】    確認房屋所有權存在等
【裁判全文】
臺灣高等法院高雄分院民事判決      八十八年度上更(一)字第六五號
      上  訴  人  高雄縣旗山鎮公所
      法定代理人  乙○○
      訴訟代理人  林敏澤律師
                  樓嘉君律師
                  蔡鴻杰律師
      被  上訴人  甲○○      .
      訴訟代理人  蘇吉雄律師
                  陳雅娟律師
右當事人間確認房屋所有權存在等事件，上訴人對於中華民國八十六年六月五日臺灣
高雄地方法院八十五年度訴字第一八九九號第一審判決提起上訴，經最高法院第一次
發回更審，本院判決如左：
      主      文
上訴駁回。
第二審及發回前第三審訴訟費用由上訴人負擔。
      事      實
甲、上訴人方面：
一、聲明：
  (一)原判決不利上訴人部分廢棄。
  (二)右廢棄部分，被上訴人於第一審之訴駁回。
  (三)第一、二審訴訟費用均由被上訴人負擔。
二、陳述：除與原判決書記載相同者，予以引用外，補稱：
  (一)原判決以「原告提出之戶籍謄本及水電收據、證明書等資料記錄於三十五年即有
    裝表供電，三十九年間即有設籍居位，均在五十七年稅捐機關起課稅捐之前」云
    云，而認為系爭房屋非上訴人所有，惟查：(1)被上訴人一審所提出之台灣省電力
    公司之收據均係「民國（下同）五十八年三月份」、「五十八年三月份」、「五
    十八年四月份」、「五十八年五月份」，並無五十七年之前之電費收據，又其所
    提出之電力證明書謂：「裝表供電年月日：民國三十五年八月」，惟其內容有謂
    ：「二、惟查，貴戶原始憑證已逾保存年限，業經銷毀，無法登記用電證明」云
    云，其既原始資料已不存在，如何證明(1)系爭電錶確於三十五年八月裝設，(2)又
    其證明書亦蓋明確證明是被上訴人所裝置，且被上訴人有四人，到底為何人？是
    甲○○？郭美吟？郭一宏？郭炯民？從而，顯見原判決遽採此為證，令被上訴人
    無法折服。
  (二)系爭房屋稅籍據原始資料及稅捐機關人員林明和、邱宏興均於（另案  鈞院八十
    六年度重上字第七六號宇股）原審八十五年二十一日證稱：「是根據房屋稅籍登
    記紀錄表，此表是永久保存，在所附房屋稅捐課稅紀錄表，從五十七年上期就蓋
    有公有免稅之章」云云，可知系爭房屋早在五十七年即被上訴人夫郭秋宏擔任鎮
    長期間稅籍資料，即已登記為上訴人所有；若非上訴人旗山鎮公所所有，依當時
    被上訴人之夫郭秋宏任職上訴人之鎮長，其「位高權勢」，焉有任何人員敢對鎮
    長不當之登記？豈不「太歲頭上動土」？基此，本件系爭房屋確為上訴人所為，
    且該稅籍資料自為未保存登記之不動產之何人所有之重要證據資料；請求庭上斟
    酌。
  (三)上訴人找到三十五年十二月三十一日高雄縣旗山鎮公所財產目錄，可證本件系爭
    房屋確係鎮長宿舍而屬上訴人所有（木造平房日本瓦）。三十八年「暫付款明細
    表中」支付「三十八年二、三、四月份鎮長宿舍電燈費」，若非上訴人之鎮長宿
    合，豈會用「公帑」來付電費？
  (四)又三十六年「歲出預算明細分類分戶帳」亦記載：三十六年一月、二月付鎮長宿
    舍之電費，尤見本件系爭之房屋確係上訴人旗山鎮公所所有，才會用「公帑」來
    付電費。
  (五)檢呈高雄縣聚落發展史影本乙份，其中第二四六頁中改繪自日人松下史生田野調
    查表可知，本件系爭不動產在日據時代即為「街長」宿舍，而屬日產，自因日本
    政府戰敗，依政府繼承之法理，中華民國政府原始取得。
  (六)再檢呈台灣省自來水股份有限公司第七管理局函，其第二項謂：「(二)經查旗山鎮
    ○○街四三號房屋于五十七年八月二十日以『旗山鎮公所鎮長宿舍』之名義為申
    請人（檢附原設計者影本乙件）」。
  (七)復檢呈高雄縣稅捐稽徵處旗山分處第一一五三六號函足以證明本件系爭高雄縣旗
    山鎮○○街四三號之房屋為上訴人所為，其稅籍亦登記為上訴人名義。
  (八)又再檢呈財政部國有財產局台灣南區辦事處第八五００六六四六號函，其主旨亦
    謂：「：：：本案地上物權經台灣省政府八十四年七月五日八四府地三字第一五
    五一九四號函澄清係旗山鎮所有」。
  (九)末查，本件被上訴人為本件請求確認系爭不動產之所有權，為此，依民法第二百
    七十七條之規定，應先就其主張其所有權負舉證責任，惟本件被上訴人主張就系
    爭不動產享有所有權無非以「水電證明」及「戶籍謄本」，惟查水電證明僅係證
    明用水、電之證明，無法證明其所有權，而戶籍謄本僅證明：設籍於此，而本件
    被上訴人提出之日據時代之戶籍謄本「尚包括其他人」，不限於被上訴人，若可
    以證明是房屋所有權人，則亦無法證明是被上訴人單獨所有：又本件上訴人所提
    出本件系爭房屋之「稅籍資料」「財產目錄」「暫付款明細表」「歲出預算明細
    分類分戶帳」等證物及被上訴人八十二年十二月三日之函文表示：「主旨：申請
    承購買鎮公所產權座落本鎮○○里○○鄰○○街四三號日式木（土）造房屋乙座
    ，懇請核准為禱」，如此強大之物證，足以反證及推翻，本係系爭房屋絕非被上
    訴人甲○○所有，另退步言，縱認  鈞院認為上訴人上開證物，乃不可採，惟按
    「民事訴訟如係由原告主張權利者，應先由原告負舉證之責，若原告不能舉證，
    以證明自己主張之事實為真實，則被告就其抗辯事實即令不能舉證，或其舉證尚
    有疵累，亦應駁回原告之請求」（最高法院十七年度上字第九一七號判例參照）
    ，而本件被上訴人所提出之戶籍謄本及水電證明，均不足以證明被上訴人為系爭
    不動產之所有權人，依上開判例，理應駁回被上訴人之請求。
  (十)證人吳尚卿係旗山鎮第一任民選鎮長，因已近八十四歲，走路不方便，但仍出具
    證書證明系爭建物為上訴人所有者。
乙、被上訴人方面：
一、聲明：求為判決：
  (一)上訴駁回。
  (二)第一、二審暨發回前第三審訴訟費用由上訴人負擔。
二、陳述：除與原判決書記載相同者，予以引用外，補稱：
  (一)被上訴人甲○○雖曾於年12.月向上訴人旗山鎮公所表示願承購訟爭房屋，惟依
    被上訴人甲○○所提出之戶籍謄本及水電收據、證明書等資料之記載，於卅五年
    間即有裝表供電，卅九年間即有設籍居住，均在五十七年稅捐機關起課稅捐之前
    （依前開稅捐機關公函載明系爭房屋係五十七年一月起課），則被上訴人甲○○
    使用系爭房屋應已達數十年之久，就一般常情及經驗法則判斷，地上物在無其他
    明確佐證之情形下，應屬現占用人所有，揆諸最高法院十八年上字第六七二號判
    例意旨，占有訟爭建物而行使所有權之被上訴人應推定為所有權人，要無置疑。
    況該申購函係被上訴人甲○○之子郭炯明於本件訴訟前基於對所有權之誤認所為
    ，被上訴人甲○○之子郭炯民於原審訴訟中亦表示係因誤認所有權之歸屬而為該
    表示，自殊難以郭炯民該項錯誤之意思表示，即據認上訴人旗山鎮公所為系爭房
    屋之所有權人。被上訴人甲○○等主張就訟爭土地上之建物為其所為，堪認已盡
    舉證之責，在上訴人旗山鎮公所未能提出確切之證據證明系爭土地上之房屋非屬
    被上訴人甲○○所有之前，應認系爭土地上之建物所有權係屬被上訴人甲○○所
    有。
  (二)確認土地所有權存在之訴，原告就所有權存在之事實，固有舉證責任。惟原告如
    為占有該土地而行使所有權之人，應依民法第九百四十三條推定其適法有所有權
    者，依民事訴訟法第二百八十一條之規定，除被告有反證外，原告即無庸舉證（
    最高法院廿九年上字第三七八號判例參照）。上訴人固提出高雄縣旗山鎮公所財
    產目錄中其中有鎮長宿舍一棟之記載資為證明訟爭建物之所有權人為上訴人，然
    查該財產目錄之地址與訟爭建物之地址不符，該目錄所列鎮長宿舍並非訟爭建物
    ，殊難以該財產目錄資為認定訟爭建物所有權歸屬之依據，上訴人又舉卷附民國
    卅八年「暫付款明細表中」支付「卅八年二三四月份鎮長宿舍電燈費」、卅六年
    「歲出預算明細分類分戶帳」、高雄縣聚落發展史影本乙份，其中第二四六頁中
    改繪自日本人松下史生田野調查表記載，本件系爭不動產在日據時代即為「街長
    」宿舍，而屬日產，作為證明訟爭建物所有權歸屬之證明云云。然就前揭上訴人
    所提出之暫付款明細表中及歲出預算明細分類分戶帳所列電費支付，上訴人僅支
    付卅八年二－四月份及卅六年一、二月之電費，若謂訟爭建物確屬上訴人所有之
    宿舍，則為何上訴人並未連續繳納，且查被上訴人甲○○之夫郭秋宏係自四十九
    年一月一日起至五十七年二月廿九日為止擔任上訴人高雄縣旗山鎮公所鎮長，此
    期間為何上訴人均未就其所有之建物繳納電費，是以，上訴人執此謂訟爭建物為
    其所有，實屬牽強。至於前揭之部落發展史，固載訟爭建物在日據時代為「街長
    」宿舍，然該發展史僅能說明訟爭建物及土地於日據時代遭日本政府徵收後在日
    據持代係做為街長宿舍使用，至於台灣光復後實體上之所有權之歸屬為何，訟爭
    建物之所有權人屬誰，並無從以該部落發展史上對日據時代之記載而認定。
  (三)上訴人提出之高雄縣旗山鎮公所財產目錄、暫付款明細表、歲出預算明細分類分
    戶帳均無記載機關長官、主辦會計人員等製作人之名義，被上訴人對其形式上及
    實質上之真正均否認之。
  (四)若謂訟爭建物所有權係屬上訴人所有，則上訴人既已自五十七年即向高雄縣稅捐
    稽徵處旗山分處辦理房屋稅籍登記房屋納稅義務人為上訴人名義，則為何五十九
    年時訟爭建物電費之繳納人仍係被上訴人之女郭美吟而非上訴人，另訟爭房屋係
    自卅五年八月起即以被上訴人之夫郭秋宏之名義（而非上訴人）向台灣電力公司
    鳳山區營業處申請裝表供電，嗣被上訴人之夫郭秋宏死亡後，改以其女郭美吟之
    名義，此均有卷附台灣電力公司鳳山區營業處八十六年十一月十九日鳳區費核字
    第一七０一號函及八十六年十二月廿二日鳳區費核字第一八九四號函影本可稽。
    顯然訟爭建物之所有權原本即為被上訴人所有，而非係因被上訴人之夫郭秋宏擔
    任鎮長之原因始居住於訟爭建物。
  (五)按除表現主文之訴訟標的外，法院於判決理由中就訴訟標的以外之重要爭點，本
    於當事人辯論之結果已為判斷時，除顯然違背法令或當事人已提出新訴訟資料，
    足以推翻原判斷之情形外，於同一當事人就該重要爭點所提起之訴訟中，法院及
    當事人就該已經法院判斷之重要爭點法律關係，皆不得為任何相反之判斷或主張
    ，始符民事訴訟法上之誠信原則。（最高法院八十八年度台上字第五五七號判決
    意旨參照）。
  (六)查上訴人另案起訴請求被上訴人交還土地事件，對於訟爭建物所有權之歸屬，業
    經鈞院另案八十六年度重上字第七十六號確定判決認訟爭房屋原始建物歷經重大
    修繕而消滅，應由上訴人取得訟爭建物之所有權，前開確定判決於訴訟標的即所
    有物返還請求權及不當得利請求權外，對於訟爭建物所有權歸屬之重要爭點，業
    經兩造當事人於該案中各自提出攻擊防禦方法加以辯論，法院亦已斟酌兩造之辯
    論意旨及調查證據之結果予以判斷，嗣被上訴人就該訟爭房屋所有權存在之重要
    爭點所提起之本件訴訟，揆諸首揭判例意旨，法院及上訴人就該另案已經法院判
    斷之重要爭點法律關係，自不得為任何相反之判斷或主張。
      理      由
一、本件被上訴人甲○○起訴主張：系爭旗山鎮○○段五二九之二六號土地係分割自
    同段五二九之一地號，於日據時代為伊之先祖所有，並於其上建屋居住，系爭房
    屋門牌原為高雄縣旗山鎮○○里○○街四十五號，後整編為永福街四十三號，由
    伊之先祖建築完成後，由其原始取得該建物之所有權，後因該建物老舊，伊於五
    十八年及六十六年分次修築系爭建物，其主結構體已與原始建物不同，自屬建物
    之重建，系爭建物自屬伊所有，又上訴人竟以錯誤之稅籍資料，向國產局南區辦
    事處主張系爭房屋為其所有，致行政院於八十四年九月十二日核准對造撥用系爭
    土地之申請，並於八十四年八月二十六日向地政機關辦理變更管理機關為對造，
    對造取得土地管理權之適法性即有欠缺。兩造就系爭房屋之所有權既有爭執，影
    響伊對系爭土地承租請求權之取得，伊顯有即受確認判決之法律上利益，自得提
    起本件確認之訴。求為確認伊就坐落高雄縣旗山鎮○○段五二九之二六地號，建
    地，面積０點０七九七公頃土地上建物，即門牌高雄縣旗山鎮○○街四十三號如
    原判決附圖所示Ａ部分房屋面積０點０二六三公頃，Ｂ部分花架面積０點００四
    一公頃，Ｃ部分水塔面積０點０００三公頃，Ｄ部分花架面積０點００五四公頃
    ，Ｅ部分庫房面積０點００五八公頃，Ｆ部分涼棚面積０點００六四公頃之所有
    權存在。（被上訴人訴請上訴人就上開土地管理權不存在，已敗訴判決確定）。
二、上訴人旗山鎮公所則以：系爭建物為伊所有，縱令對造出資修繕房屋，其屬對造
    所有之動產附合伊之不動產而成為伊所有建物之重要部分，對造僅得依不當得利
    之規定請求償金，無從取得建物之所有權等語，資為抗辯。
三、查被上訴人甲○○主張系爭土地上之原始建物老舊，其於五十八年及六十六年間
    分次修築系爭建物，將老舊木造磚瓦房舍建築為水泥造石棉瓦屋頂房屋，再建築
    為水泥造瑞典彩色鋼板屋頂房屋，其主結構體，諸如樑柱、牆壁、屋頂均與原始
    木造建物不同，系爭建物即門牌高雄縣旗山鎮○○街四十三號如原判決附圖所示
    Ａ部分房屋面積０點０二六三公頃，Ｂ部分花架面積０點００四一公頃，Ｃ部分
    水塔面積０點０００三公頃，Ｄ部分花架面積０點００五四公頃，Ｅ部分庫房面
    積０點００五八公頃，Ｆ部分涼棚面積０點００六四公頃之所有權為其所有等情
    ，業據被上訴人甲○○提出門牌證明書、高雄縣旗山鎮自來水廠證明書、台灣電
    力公司鳳山區營業處函、戶籍謄本五份、水電費收據影本五紙、照片十四張為證
    ，並經證人即修築系爭建物之工人林鼎昌於原審證稱：「這房子是我修理，：：
    ，房頂由我叫木工把腐壞抽換，可用的很少，：：：牆壁用水泥磚加強，客廳地
    板全換了，我施工時，郭秋宏已去世，：：：，屋樑、屋簷、支架均因檜木被白
    蟻蛀食不堪使用全換了，客廳支柱、木門亦換過」「當初牆外為板片，內夾竹心
    泥，改修牆壁時有做支架撐住，分批修理的」各等語（見原審卷九二頁），又於
    本院另案（八十六年度重上字第七六號判決正本見上卷第一一八頁）兩造間請求
    交還土地事件，證稱：「柱子全換了、屋頂拱狀的木頭也換了，地板也都換新了
    ，木板下是水泥柱，有疊磚頭」「日本時代，宿舍都沒有用磚頭」「我是先修屋
    頂再做地板，修理了一個多月」「此次修理後，還有再來修，但只有小部分的修
    理，我全部都有修過，這附近鄰居的房子，也是我整修的」「修繕之時間應有廿
    年以上了」「我是向鎮長的太太（指被上訴人甲○○）收錢（修繕費用）和鎮公
    所無關」各等語（見本院上卷九一至九五頁）屬實，並經原法院至現場履勘，囑
    託高雄縣旗山地政事務所派員測量，製有勘驗筆錄及複丈成果圖附卷可稽，系爭
    建物確係經被上訴人甲○○屢次修築後，系爭房屋原屋樑、屋簷、支架、客廳支
    柱、地板及牆壁既已全部換過重建，無論屋頂、牆壁、樑柱等結構體，均與原始
    木造建物不同（分見一審卷四八至五一頁及原二審卷九一至一０三頁），原建物
    已不存在，且係被上訴人甲○○出資建築，已如前述，另系爭房屋經台灣電力公
    司鳳山營業處據現存電腦查詢檔之記載資料查係自卅五年八月起即以被上訴人之
    夫郭秋宏之名義（而非上訴人）向台灣電力公司鳳山區營業處申請裝表供電，嗣
    被上訴人之夫郭秋宏死亡後，改以其女郭美吟之名義，此均有卷附台灣電力公司
    鳳山區營業處八十六年十一月十九日鳳區費核字第一七０一號函及八十六年十二
    月廿二日鳳區費核字第一八九四號函，八十四年四月二十二日鳳區費核代字第一
    六一號函影本在卷可稽（見原審卷第四十七頁、本院上字卷第五十頁及本院上更
    (一)卷）足認系爭房屋為被上訴人所有，按被上訴人夫婿於卅九年二月即設籍於系
    爭房屋，有戶籍謄本可稽（見一審卷第三二頁），較擔任旗山鎮鎮長（四九年至
    五七年）早十年，如謂系爭房屋為鎮長公館，設籍時尚未擔任鎮長之被上訴人夫
    婿，焉能進住？復依被上訴人提出之戶籍謄本、土地謄本、接通水電等資料，被
    上訴人住於系爭房屋已達數十年，就一般常情及經驗法則，在無其他明確佐證情
    形下，地上物應屬現占有人所有（最高法院十七年度上字第六七二號判例參照）
    。
四、查證人林鼎昌於本院八十六年度重上字第七六號交還土地事件勘驗現場時，對於
    法官訊問為何不整間房子拆除重建時，雖供證稱：因宿舍是公家的，不能拆除，
    所以就那裡壞就修那裡外，並另證述：這是日本時代的宿舍，應該是公家的，因
    它外型是日式宿舍，一般人不會有這樣的房子，所以是公家的，老鎮長（指被上
    訴人之夫郭秋宏）住了以後，有壞的地方就修理，因土地也是公家的，不可能自
    由重建等語在卷（上字卷第九四頁），惟其亦證稱「老鎮長（指被上訴人甲○○
    之夫）擔任鎮長前，我不清楚是否就住該處」「老鎮長之前，有無日本人在此住
    過，我不知道」等語（見本院八十六年重上字第七六號12.勘驗筆錄），且證
    人林鼎昌並非旗山當地人，其自卅五年十月一日即設籍高雄縣美濃鎮○○里○○
    街十七號迄今，有戶籍謄本附本審卷可稽，可知證人林鼎昌對於訟爭建物所有權
    歸屬之認定，純係其個人主觀臆測，然所有權之歸屬及取得係屬法律問題，自無
    由證人以個人主觀臆測之意思予以認定，且因當時台灣受日本統治，在建築物之
    風格上深受日本影響，若房屋外型是日式，通常皆會使人誤認係公家的房屋，此
    觀證人林鼎昌亦不敢確定訟爭建物確是公有的房屋即可得知。證人林鼎昌上開證
    詞，不足以認定系爭房屋為上訴人所有之憑據。另上訴人提出陳鋕成、吳尚卿出
    具之證明書證明系爭房屋為上訴人首長宿舍云云，惟並無屬上訴人產權之積極證
    據，乃屬其個人主觀之認定，不足為上訴人有利之認定。
五、台灣省自來水股份有限公司第七區管理處旗山營運所八十六年九月九日台水旗營
    服字第一五三一號函、八十九年一月二十七日台水(七)旗營業字第一二三號函（均
    附本審卷）稱訟爭房屋係於五十七年八月廿日以「旗山鎮公所鎮長宿舍」為申請
    人裝置自來水云云。然查，前揭函文所附之旗山鎮自來水廠裝置設計清算書所載
    之裝置地點係「旗山鎮○○里○○街」，並非訟爭房屋所在之「永福街四十三號
    」，是該自來水裝設之地點顯非訟爭房屋，是自難以該函文資為認定訟爭房屋為
    上訴人所有之依據。又台灣自來水股份有限公司係於六十二年始成立，有卷附台
    灣省自來水股份有限公司章程可稽，其前身為高雄縣旗山鎮自來水廠，自來水公
    司成立後，原旗山鎮自來水廠之所有業務均由自來水公司概括承受，而依卷附高
    雄縣旗山鎮自來水廠12.15.旗鎮水業字第二九八號證明書所載（見原審第四十六
    頁），「訟爭房屋確于民國四十四年起即由申請裝置自來水，用戶為郭秋宏」，
    自應以高雄縣旗山鎮自來水廠之前揭函文為準。況若訟爭房屋果自五十七年八月
    廿日以旗山鎮長宿舍名義為申請人裝設自來水，則為何被上訴人之夫郭秋宏已於
    五十七年三月即卸任鎮長，五十七年九月份以後之每月水費仍由郭秋宏繳納，有
    附卷高雄縣旗山自來水廠之收費收據聯可證，足見訟爭房屋自來水之原始申請人
    為郭秋宏，而非旗山鎮公所。台灣省自來水股份有限公司第七管理局函指旗山鎮
    ○○街四三號房屋于五十七年八月廿日以『旗山鎮公所鎮長宿舍』之名義為申請
    人。諒係上訴人於五十七年向高雄縣稅捐稽徵處旗山分處辦理訟爭房屋稅籍登記
    申報訟爭房屋納稅義務人為上訴人旗山鎮公所名義，並聲請自五十七年一月起課
    稅捐後，而自年8.月20.日始以旗山鎮公所宿舍之名義向自來水公司申請，且觀
    卷附前揭高雄縣旗山鎮自來水廠12.15.之證明書已明確指出訟爭房屋確于四十四
    年元月起即使用該廠自來水，而被上訴人甲○○所提出之旗山鎮自來水費收據聯
    均係五十七年以前所發。基於前述種種情事，堪認訟爭房屋確屬被上訴人甲○○
    所有。
六、上訴人固提出高雄縣旗山鎮公所財產目錄中其中有鎮長宿舍一棟之記載資為證明
    訟爭建物之所有權人為上訴人，然查該財產目錄並無該宿舍坐落所在地或門牌號
    碼之記載，殊難以該財產目錄資為認定訟爭建物所有權歸屬之依據，上訴人又舉
    卷附卅八年「暫付款明細表中」支付「卅八年二三四月份鎮長宿舍電燈費」、卅
    六年「歲出預算明細分類分戶帳」、高雄縣聚落發展史影本乙份，其中第二四六
    頁中改繪自日本人松下史生田野調查表記載，本件系爭不動產在日據時代即為「
    街長」宿舍，而屬日產，作為證明訟爭建物所有權歸屬之證明云云。然就前揭上
    訴人所提出之暫付款明細表中及歲出預算明細分類分戶帳所列電費支付，上訴人
    僅支付卅八年二－四月份及卅六年一、二月之電費，若謂訟爭建物確屬上訴人所
    之宿舍，則為何上訴人並未連續繳納，且查被上訴人甲○○之夫郭秋宏係自四十
    九年一月一日起至五十七年二月廿九日為止擔任上訴人高雄縣旗山鎮公所鎮長，
    此期間為何上訴人均未就其所有之建物繳納電費，是以，上訴人執此謂訟爭建物
    為其所有，尚乏依據。至於前揭之部落發展史，固載訟爭建物在日據時代為「街
    長」宿舍，然該發展史僅能說明訟爭建物及土地於日據時代遭日本政府徵收後在
    日據時代係做為街長宿舍使用，至於台灣光復後實體上之所有權之歸屬為何，訟
    爭建物之所有權人屬誰，並無從以該部落發展史上對日據時代之記載而認定。
七、高雄縣稅捐稽徵處旗山分處八十四年六月一日旗稅分二字第一一五三六號函固載
    納稅義務人為上訴人旗山鎮公所，惟稅捐機關有關稅捐資料之登載，僅係為達課
    徵稅捐之目的所為之行政管理，對所有權之歸屬，並無法為完全之佐證，是證人
    林明和、邱宏興於本院另案八十六年度重上字第七六號審理時證稱：系爭房屋稅
    籍是根據房屋稅籍登記紀錄表，此表是永久保存，在所附房屋稅捐課稅紀錄表，
    從五十七年上期就蓋有公有免稅之章云云，並不足以證明系爭建物為上訴人旗山
    鎮公所所有。且查被上訴人甲○○之夫郭秋宏自四十九年一月一日起至五十七年
    二月廿九日為止擔任上訴人高雄縣旗山鎮公所鎮長，因在訟爭房屋居住，致使接
    任鎮長林季容誤認訟爭房屋係該公所鎮公館，而向高雄縣稅捐稽徵處旗山分處辦
    理訟爭房屋梲籍登記申報訟爭房屋納稅義務人為上訴人旗山鎮公所名義，並聲請
    自五十七年一月起課稅捐。繼於六十年八月一日以旗鎮財字第八四五九號向高雄
    縣政府呈報訟爭房屋為上訴人旗山鎮公所主管專用宿舍。惟上訴人旗山鎮公所始
    終無法提出任何原始建築訟爭房屋或繼受訟爭房屋之證據，在無其他證據之情形
    下，自難徒憑上開自行申報之稅籍登記及自行製作之主管專用宿舍清冊，遽認訟
    爭房屋為上訴人旗山鎮公所所有。
八、被上訴人甲○○雖曾於年12.月向上訴人旗山鎮公所表示願承購訟爭房屋，惟該
    申購函係被上訴人甲○○於本件訴訟前所為。被上訴人甲○○之子郭炯民於原審
    訴訟中亦表示係因誤認所有權之歸屬而為該表示，殊難以郭炯民該項錯誤之意思
    表示，即遽認上訴人旗山鎮公所為系爭房屋之所有權人。
九、至於上訴人主張依台灣省政府八十四年七月五日八四府地之字第一五五一九四號
    函請系爭房屋之地上物係屬上訴人旗山鎮公所所有，惟所有權之歸屬應以就其實
    質要件為判斷，本件訟爭土地原管理機關國產局南區辦事處基於台灣省省有財產
    管理規則第七十五條、第卅七條第一項第二四款規定（該規則影本附原審卷第五
    十二頁），非公用不動產，在五十九年三月廿七日前被占建房屋，如不妨礙都市
    計畫，追收占用期間使用補償金後，予以出租之規定於4.8.以第八四００六九
    五八號函（見原審卷第五十七頁），通知被上訴人倘訟爭土地地上建物確係於五
    十九年三月廿七日前建築完成，可檢附於上述時間前建築之證明文件，向國產局
    南區辦事處申辦承租訟爭土地手續等情，被上訴人即於4.以陳情書（見原審
    卷第五十九頁）一件並檢附相關之證明文件申辦承租訟爭土地手續。上訴人係在
    被上訴人向國有財產局南區辦事處申辦承租手續後，始以五十七年以後之房屋稅
    籍登記向台灣省政府函報訟爭房屋為其所有，試圖阻撓被上訴人之承租手續。國
    有財產局及台灣省政府之前揭函文雖記載訟爭房屋經台灣省政府澄清係上訴人所
    有而不同意被上訴人承租土地，惟此僅係台灣省政府依據上訴人片面提供之稅籍
    登記資料，有所誤認，尚無法以之作為所有權歸屬之依據。
十、綜上所述，上訴人甲○○請求確認其系爭建物即門牌高雄縣旗山鎮○○街四十三
    號如原判決附圖所示Ａ、Ｂ、Ｃ、Ｄ、Ｅ、Ｆ部分之所有權存在，為有理由，應
    予准許。原審判決確認被上訴人甲○○就系爭如原判決附圖所示Ａ、Ｂ、Ｃ、Ｄ
    、Ｅ、Ｆ建物之所有權存在，經核並無違誤。上訴人就其敗訴部分上訴，指摘原
    判決此部分不當，求予廢棄改判，為無理由，均應予駁回。
十一、本件事證已臻明確，證人吳尚卿無再傳訊必要，另兩造其餘攻擊防禦方法，於
      本判決結果不生影響，爰不一一論述，附此說明。
十二、據上論結，本件上訴為無理由，依民事訴訟法第四百四十九條第一項、第七十
      八條，判決如主文。
中    華    民    國        八十九      年      四      月     十二     日
                                      臺灣高等法院高雄分院民事第三庭
~B1審判長法官  王憲義
~B2法      官  賴玉山
~B3法      官  張明振
右為正本係照原本作成。
不得上訴。
中    華    民    國        八十九      年      四      月     十四     日
~B法院書記官  梁美姿
                                                                        Ｈ


司法院資訊處製作；財團法人民間司法改革基金會備份。
